臺灣高等法院刑事判決　　　　　　　　 100年度上易字第65號
上　訴　人　臺灣桃園地方法院檢察署檢察官
被　　　告　林順正
上列上訴人因被告恐嚇案件，不服臺灣桃園地方法院99年度易字
第919 號，中華民國99年11月8 日第一審判決（起訴案號：臺灣
桃園地方法院檢察署99年度偵字第9178號），提起上訴，本院判
決如下：
    主  文
上訴駁回。
    理  由
壹、公訴意旨略以：被告林順正因妨害家庭案件，經廖啟維（聲
    請書誤載為廖啟雄）向臺灣桃園地方法院檢察署提出告訴後
    ，竟基於恐嚇之犯意，於民國98年8 月間某日凌晨，在臺中
    縣大里市○○路○ 段241 巷32號住處，利用網際網路，以註
    冊帳號baby116165（聲請書誤載為baby16165 ）登入無名小
    站，並在其網誌內對居住於桃園縣平鎮市之廖啟維恫稱：「
    ‧‧‧事情結束後，你他媽給我注意點，搞到我沒好好睡過
    ，還連累我家人替我擔心，幹幹幹，你到底哪條神經不對勁
    ，證據不足也要告，耖你他的咧，給你告辣，我沒在怕，耖
    真的很度爛，神經有問題的人，請那是殺小律師，去法院拍
    八點ㄉㄛ，法官叫他出去，死賴著不出去，幹」等語，使廖
    啟維心生畏懼，致生危害於安全，因認林順正涉犯刑法第
    305 條之恐嚇危害安全罪嫌。
貳、證據能力：
    本案以下所引用之卷證資料（包含人證與文書證據、物證等
    ），並無證據證明係公務員違背法定程序所取得，又被告以
    外之人於審判外之陳述，經核並無非出於自由意願而為陳述
    或遭違法取證及顯有不可信之情況，再卷內之文書證據，亦
    無刑事訴訟法第159 條之4 之顯有不可信之情況與不得作為
    證據之情形，且公訴人及被告迄本院言詞辯論終結前均未聲
    明異議，公訴人及被告並明確表示對於本案全部證據方法之
    證據能力均沒有意見等語（見本院100 年3 月9 日準備程序
    筆錄），依刑事訴訟法第159 條至159 條之5 之規定，均有
    證據能力，合先敘明。
、得心證之理由：
一、按犯罪事實應依證據認定之，無證據不得認定犯罪事實，又
    不能證明被告犯罪或其行為不罰者，應諭知無罪之判決，刑
    事訴訟法第154 條第2 項、第301 條第1 項分別定有明文。
    次按認定不利於被告之事實，須依積極證據，茍積極之證據
    本身存有瑕疵而不足為不利於被告事實之認定，即應為有利
    於被告之認定，更不必有何有利之證據，而此用以證明犯罪
    事實之證據，猶須於通常一般人均不至於有所懷疑，堪予確
    信其已臻真實者，始得據以為有罪之認定，倘其證明尚未達
    到此一程度，而有合理性之懷疑存在，致使無從為有罪之確
    信時，即應為無罪之判決，此有最高法院82年度臺上字第16
    3 號判決、76年度臺上字第4986號、30年度上字第816 號等
    判例意旨可資參照。而依法治國家之刑事訴訟原則，檢察官
    除提起公訴外，尚須維持公訴，負有說服責任，其舉證責任
    之目的，係在充分證明被告確有如公訴所指之犯罪事實，從
    而其舉證責任應存在於刑事訴訟程序之全程，且於舉證不足
    以使法院產生有罪之確信時，為終局的舉證責任未盡，是故
    ，於公訴程序，用以證明犯罪事實之證據之蒐集、提出、及
    說服之責任，在於檢察官，刑事訴訟法第161 條第1 項規定
    檢察官就被告犯罪事實，應負舉證責任，並指出證明之方法
    ，即明示其旨，至於修正前刑事訴訟法第163 條第1 項及修
    正後刑事訴訟法第163 條第2 項關於法院調查證據之規定，
    乃指法院應於訴訟當事人舉證之範圍內，依職權或聲請，循
    刑事訴訟法第164 條以下關於證據調查之程序及方法而為調
    查，以將檢察官及其他當事人之舉證轉換為法院之證據認知
    ，究明證據之證據能力與證明力，非謂法院得逾越公正第三
    者地位，代檢察官蒐集證據，否則不啻破壞訴訟三方關係，
    衍生由法院證明被告犯罪，或檢察官與法院協同證明被告犯
    罪等嚴重悖反法治國家原則之結果，影響人民對於法院中立
    客觀之信賴，最高法院87年度臺非字第1 號判決謂：「按法
    院固應依職權調查證據，但並無蒐集證據之義務。刑事訴訟
    法第379 條第10款規定應於審判期日調查之證據而未予調查
    之違法，解釋上應不包括蒐集證據在內，其調查之範圍，以
    審判中案內所存在之一切證據為限，案內所不存在之證據，
    即不能責令法院為發現真實，應依職權從各方面詳加蒐集、
    調查。」，暨92年度臺上字第128 號判例謂：「刑事訴訟法
    第161 條已於91年2 月8 日修正公布，修正後同條第1 項規
    定：檢察官就被告犯罪事實，應負舉證責任，並指出證明之
    方法。因此，檢察官對於起訴之犯罪事實，應負提出證據及
    說服之實質舉證責任。倘其所提出之證據，不足為被告有罪
    之積極證明，或其闡明之證明方法，無從說服法官以形成被
    告有罪之心證，基於無罪推定之原則，自應為被告無罪判決
    之諭知。」洵屬的論，可供參考。
二、公訴意旨認被告林順正涉犯上開恐嚇罪嫌，無非係以告訴人
    廖啟維之指述、被告坦承有於無名小站網誌張貼告訴人所指
    之文章、帳號baby116165網誌網頁列印畫面等資料，作為認
    定被告有恐嚇危害安全之犯意為主要論據。
三、訊據被告林順正固坦承有於上開時地」以帳號baby116165註
    冊之無名小站網誌上刊登「煩很煩事情何時才會平靜」之文
    章，惟堅詞否認有何恐嚇之犯行，辯稱：這篇文章是伊於地
    檢署開庭後，某日凌晨在家無聊打的，伊只是在其網誌上寫
    ，並未寄給他人，只是要發洩情緒而已，伊沒有指誰等語。
四、經查；
  (一)按「刑法第三百零五條之恐嚇罪，所稱以加害生命、身體、
    自由、名譽、財產之事，恐嚇他人者，係指以使人生畏怖心
    為目的，而通知將加惡害之旨於被害人而言。若僅在外揚言
    加害，並未對於被害人為惡害之通知，尚難構成本罪。」，
    此有最高法院52年度台上字第751 號判例可稽。告訴人廖啟
    維在本院陳稱：「（你在網誌上有看到98他字2876號卷第6-
    8 頁之照片嗎？『提示並告以要旨』）是的，這些照片是我
    在我前妻的無名相簿裡面看到的，我就對我前妻及被告提出
    妨害家庭的告訴，在訴訟中，我又上被告的網站看到系爭恐
    嚇的文章，因為那時候剛開完庭沒有多久被告就打這篇文章
    ，我就看到被告打這篇文章，所以我就覺得有點害怕。」等
    語（見本院100 年2 月17日準備程序筆錄）。足徵被告縱有
    在其網誌中寫「‧‧‧事情結束後，你他媽給我注意點，搞
    到我沒好好睡過，還連累我家人替我擔心，幹幹幹，你到底
    哪條神經不對勁，證據不足也要告，耖你他的咧，給你告辣
    ，我沒在怕，耖真的很度爛，神經有問題的人，請那是殺小
    律師，去法院拍八點ㄉㄛ，法官叫他出去，死賴著不出去，
    幹」等語之文章，然被告既未主動將該文章寄給告訴人，是
    告訴人自行上被告之網誌看到前開文章，則揆諸首揭最高法
    院之判例，此顯與恐嚇罪之構成要件係需要「對於被害人為
    惡害之通知」的要件不符，則被告單純在其網誌上張貼前開
    文章，並未主動將此「惡害」通知予告訴人，被告之此等行
    為，自與恐嚇罪之構成要件有間，當無疑義。
  (二)況按刑法第305 條之恐嚇罪，所稱以加害生命、身體、自由
    、名譽、財產之事恐嚇他人者，係指以使人生畏怖心為目的
    ，而通知將加惡害之旨於被害人而言（最高法院52年度台上
    字第751 號判例意旨參照），且刑法第305 條所謂致生危害
    於安全，係指受惡害之通知者，因其恐嚇而生安全上之危險
    與實害而言（最高法院26年度渝非字第15號判例意旨參照）
    。從而，刑法第305 條之恐嚇罪之成立，行為人須對於被害
    人為惡害之通知，即向被害人為明確、具體加害上述各種法
    益之意思表示行為，致被害人之心理狀態陷於危險不安，始
    得以該罪名相繩；若行為人所表示者並非以加害生命、身體
    、自由及名譽等事為內容，或被恐嚇者並未因此心生恐懼，
    則尚與該罪之構成要件有間，即不得以該罪相繩。再刑法第
    305 條恐嚇罪之構成要件，除行為人主觀上有恐嚇他人之故
    意外，該通知之內容是否合於刑法上恐嚇之內涵，需綜觀被
    告言語通知之全部內容而為判斷，萬不能僅節錄隻字片語斷
    章取義認定被告之恐嚇犯行。是刑法第305 條恐嚇罪之成立
    ，固不以行為人真有加害之意為必要，而被害人是否心生畏
    懼，亦應本於社會客觀經驗法則以為判斷基準。另言語是否
    屬於「加惡害」之事，須該言語在一般人客觀上均認為係足
    以使人心生畏怖，始足當之。職故，被告之言語，是否屬於
    惡害通知，尚須審酌其為該語言之前因、背景，主客觀全盤
    情形為斷，不得僅由告訴人採取片斷，及僅憑告訴人主觀認
    定是否心生畏怖，即據以認定其是否構成恐嚇罪。依被告所
    陳，前引留言係緣於其涉嫌與告訴人之配偶有染，遭告訴人
    對之提出妨害家庭告訴而於地檢署應訊後某日凌晨所書寫，
    而其與告訴人於本件留言前後確因妨害家庭案件而對簿公堂
    ，有偵查卷宗可稽，堪信屬實，因此被告於書寫本件留言時
    ，其情緒自是波動難平，稽以該文內容，通篇除「給我注意
    點」此段文字，容有空間討論是否符合恐嚇概念外，其餘諸
    文，類如「哪條神經不對勁、耖你他的咧」「給你告辣，我
    沒在怕」「真的很度爛  請那是殺小律師，去法院拍八點」
    、「幹」等，亦率皆為充滿怨恨、氣憤之漫罵文字，旨在抒
    發情緒，不言可喻，是實難認為係對告訴人施以恐嚇之文字
    。次就留文內「給我注意點」文句而言，或可認為帶有警告
    、挑釁意味，然究竟係對告訴人之生命、身體、自由、財產
    或名譽諸法益中，何種法益將遭受惡害，並不具體、明確，
    客觀上亦難認被告有以致生危害安全之惡害通知告訴人，因
    此被告既無恐嚇罪所定「惡害通知」之行為出現，即使告訴
    人有因被告之留言感到畏怖，亦不得對被告繩以恐嚇罪之罪
    刑。
  (三)按認定被告有罪之證據，定需達到使事實審審判之法官有「
    確信」之心證時，方得為被告有罪之判斷。綜上所述，被告
    堅決否認本件恐嚇犯行，而本件檢察官所舉前開事證，均尚
    未達於通常一般之人均不致有所懷疑，得確信其為真實之程
    度，而有合理性懷疑之存在，無從形成有罪之確信。此外，
    復查無其他積極證據足以證明被告確有檢察官所指恐嚇犯行
    ，檢察官所提出之證據，不足為被告有罪之積極證明，或其
    闡明之證明方法，無從說服法官以形成被告有罪之心證，根
    據「罪證有疑，利於被告」之證據法則，應認不能證明被告
    犯罪，依法應諭知被告無罪之判決。
肆、維持原判決及駁回檢察官上訴之理由：
一、原審依調查證據所得，綜合全案辯論意旨，以被告上開被訴
    涉犯恐嚇之犯罪尚屬無法證明，而為被告無罪之諭知，依法
    洵無不合。
二、檢察官認被告犯罪而提起上訴，上訴意旨略以：
  (一)原審判決被告林順正無罪，無非以被告所寫諸文率皆為漫罵
    之文字，旨在抒發情緒，難認為係對告訴人施以恐嚇之文字
    。又就留文內「給我注意點」文句究竟係對告訴人之生命、
    身體、自由、財產或名譽諸法益中，何種法益將遭受惡害，
    並不具體、明確，客觀上亦難認被告有以致生危害安全之惡
    害通知告訴人等情為其論據。惟查：
  1.按刑法第305 條之罪，僅以受惡害之通知者心生畏懼而有不
    安全之感覺為已足，不以發生客觀上之危害為要件（最高法
    院27年4 月17日刑事庭總會決議參照）。觀之被告於其無名
    網站留言之內容，除了「你他媽給我注意點」之文字外，尚
    有「哪條神經不對勁、耖你他的咧」、「真的很度爛」、「
    幹」等文字，亦率皆為充滿怨恨、氣憤之表述，被告自始均
    以憤恨之態度書寫上開文字，顯非單純之情緒抒發。又單就
    「你他媽給我注意點」之敘述觀之，衡諸社會常情，亦足認
    該言語係隱含要對受話者之生命、身體、自由、財產擇一為
    損害，況本件除「你他媽給我注意點」外，尚有「哪條神經
    不對勁、耖你他的咧」、「真的很度爛」、「幹」等文字，
    綜合以觀，更足令告訴人心生畏懼而有不安全之感，而告訴
    人廖啟雄亦於偵查中稱見聞被告上開言詞後：「造成告訴人
    心生畏怖且因精神壓力極大而終日惶惶不安」等語（見本署
    98年度偵字第16972 號卷第23頁），益徵被告前開言詞已足
    使告訴人產生畏怖。參照上開最高法院決議，被告自屬該當
    刑法第305 條之恐嚇恐危害安全罪嫌。
  2.此外，臺灣高等法院98年度上易字第420 號、臺灣高等法院
    臺中分院97年度上易字第2008號及臺灣高等法院臺中分院91
    年度上易字第1940號等判決，皆認該等案件中被告恫稱「你
    給我注意點」之言語係加害生命、身體之話語，令受話者心
    生畏懼，致生危害於安全，而判決該等案件中被告有罪，更
    足徵本件被告所書「你他媽給我注意點」、「哪條神經不對
    勁、耖你他的咧」、「真的很度爛」、「幹」等文字，確實
    係加害生命、身體之話語，使告訴人產生畏怖。
  (二)爰依刑事訴訟法第344 條第1 項、第361 條之規定提起上訴
    ，請將原判決撤銷，更為適當合法之判決。
三、然查：
  (一)姑不論本件被告所書「你他媽給我注意點」、「哪條神經不
    對勁、耖你他的咧」、「真的很度爛」、「幹」等文字，是
    否如檢察官所說確實係加害生命、身體之話語，使告訴人產
    生畏怖之文字。惟按「刑法第三百零五條之恐嚇罪，所稱以
    加害生命、身體、自由、名譽、財產之事，恐嚇他人者，係
    指以使人生畏怖心為目的，而通知將加惡害之旨於被害人而
    言。若僅在外揚言加害，並未對於被害人為惡害之通知，尚
    難構成本罪。」，此有最高法院52年度台上字第751 號判例
    可稽。告訴人廖啟維在本院陳稱：「（你在網誌上有看到98
    他字2876號卷第6- 8頁之照片嗎？『提示並告以要旨』）是
    的，這些照片是我在我前妻的無名相簿裡面看到的，我就對
    我前妻及被告提出妨害家庭的告訴，在訴訟中，我又上被告
    的網站看到系爭恐嚇的文章，因為那時候剛開完庭沒有多久
    被告就打這篇文章，我就看到被告打這篇文章，所以我就覺
    得有點害怕。」等語（見本院100 年2 月17日準備程序筆錄
    ）。足徵被告縱有在其網誌中寫「‧‧‧事情結束後，你他
    媽給我注意點，搞到我沒好好睡過，還連累我家人替我擔心
    ，幹幹幹，你到底哪條神經不對勁，證據不足也要告，耖你
    他的咧，給你告辣，我沒在怕，耖真的很度爛，神經有問題
    的人，請那是殺小律師，去法院拍八點ㄉㄛ，法官叫他出去
    ，死賴著不出去，幹」等語之文章，然被告既未主動將該文
    章寄給告訴人，是告訴人自行上被告之網誌看到前開文章，
    則揆諸前揭最高法院之判例，此顯與恐嚇罪之構成要件係需
    要「對於被害人為惡害之通知」的要件不符。
  (二)綜上，被告單純在其網誌上張貼前開文章，並未主動將此「
    惡害」通知予告訴人，被告之此等行為，自與恐嚇罪之構成
    要件有間，尚難對被告繩以恐嚇犯行之罪，應無疑義。
四、綜上，並無證據證明被告確有公訴意旨所指涉犯前開恐嚇罪
    嫌。原判決為被告無罪之諭知，並無不合，檢察官上訴仍執
    前詞為爭執，核無理由，應予駁回。
據上論斷，應依刑事訴訟法第368 條，判決如主文。
本案經檢察官呂丁旺到庭執行職務。
中    華    民    國  100     年    3     月    23    日
                  刑事第九庭  審判長法  官  陳貽男
                                    法  官  蔡守訓
                                    法  官  許必奇
以上正本證明與原本無異。
不得上訴。
                                    書記官  高郁婷
中    華    民    國   100    年    3     月    23    日